最高法院民事判決　　　　　　　　　 110年度台上字第3014號
上　訴　人　許明清
訴訟代理人　楊嘉文律師
被 上訴 人　許正德

訴訟代理人　蔡榮德律師
上列當事人間請求塗銷抵押權登記事件，上訴人對於中華民國11
0年3月16日臺灣高等法院第二審判決（109年度重上字第338號）
，提起上訴，本院判決如下：
    主  文
原判決關於駁回上訴人其餘上訴及確認上訴人就原判決附表編號
三所示抵押權之抵押債權逾新臺幣壹佰伍拾萬元部分不存在，暨
各該訴訟費用部分廢棄，發回臺灣高等法院。
    理  由
一、本件被上訴人主張：伊前以如原判決附表編號二、三所示土
    地，於民國101年11月18日、10 2年8月9 日分別設定如該編
    號二、三所示擔保債權總金額新臺幣（下同）500萬元、300
    萬元之抵押權（下分稱系爭抵押權一、二，合稱系爭抵押權
    ）與上訴人，以擔保伊於各該設定日向上訴人之消費借貸債
    務，惟系爭抵押權一並無擔保債權發生，系爭抵押權二則僅
    餘102年8月9日之150萬元借款債權等情。爰依民法第767 條
    第1 項中段規定，求為命上訴人塗銷系爭抵押權一之登記、
    確認上訴人就系爭抵押權二之抵押債權逾150 萬元部分不存
    在之判決（該確認抵押債權不存在部分，為被上訴人之備位
    聲明，其先位聲明請求塗銷系爭抵押權二之訴，業受敗訴判
    決確定。未繫屬本院者，不予贅敘）。
二、上訴人則以：依系爭抵押權設定契約書「申請登記以外之約
    定事項」欄之記載，其所擔保之債權包含抵押權設定前後之
    借款等債權，此並為被上訴人在伊涉嫌重利刑事案件（下稱
    刑案）偵查中所自承。而被上訴人於98年11月23日至100年4
    月29日期間向伊借款共700萬元，另自102年8月1日起至同年
    月14日止亦借款計626萬1,000元，分別為系爭抵押權一、二
    擔保之債權，迄未獲清償，系爭抵押權至少仍有上開金額之
    擔保債權存在，被上訴人不得請求塗銷系爭抵押權一之登記
    等語，資為抗辯。
三、原審維持第一審所為命上訴人塗銷系爭抵押權一登記敗訴部
    分之判決，駁回其此部分之上訴，並廢棄第一審所為命上訴
    人塗銷系爭抵押權二登記敗訴部分之判決，改依被上訴人備
    位聲明判決確認上訴人就系爭抵押權二之抵押債權逾150 萬
    元部分不存在，係以：系爭抵押權一、二均登記為一般抵押
    權，擔保權利總金額各為500萬元、300萬元，擔保債權種類
    及範圍為「101年11月18日之金錢消費借貸」、「102年8月9
    日之金錢消費借款」，有土地登記謄本等可稽。雖系爭抵押
    權設定契約書「申請登記以外之約定事項」欄分別記載「3.
    債務人商業本票、支票、借據、抵押權設定前後借據等全部
    計算在內」、「3.債務人商業本票、支票、借據等全部計算
    在內」等語，然與上開經登記之「擔保債權種類及範圍」所
    公示之內容不符，衡之上訴人為地政士，系爭抵押權登記為
    其親自辦理，有土地登記申請書等可憑，倘兩造確合意將系
    爭抵押權設定前後所發生債權均列為擔保債權，實無不於「
    擔保債權種類及範圍」欄載明之理。況上訴人所辯被上訴人
    於98年11月23日至100年4月29日期間向伊借款共700 萬元，
    另自102年8月1日起至同年月14日止亦借款計626萬1,000 元
    ，顯逾系爭抵押權一、二擔保總金額之500萬元、300萬元，
    上訴人又未能特定何部分債權為系爭抵押權所擔保範圍，則
    其抗辯：系爭抵押債權擔保債權之範圍，應包含抵押權設定
    契約書「申請登記以外之約定事項」所載之債權云云，殊無
    足取。至被上訴人在刑案偵查中僅針對上訴人長期放款涉嫌
    收取高額利息之重利罪嫌為指訴，並未詳細說明系爭抵押權
    所擔保債權之範圍，亦無從遽認其所擔保之債權，包含各該
    抵押權設定前後所發生之借款等債權。再者，上訴人並未證
    明兩造間於101年11月18日有消費借貸500萬元債權債務關係
    發生，系爭抵押權一即違反抵押權成立之從屬性而無效，被
    上訴人得請求塗銷。另上訴人於102年8月9 日匯與被上訴人
    之150 萬元，係被上訴人向上訴人之借款，迄未清償，亦為
    被上訴人所不爭，堪認該筆借款為系爭抵押權二所擔保之債
    權，被上訴人請求確認上訴人就系爭抵押權二之抵押債權逾
    150 萬元部分不存在，亦屬有據。綜上所述，被上訴人依民
    法第767條第1項中段規定，請求上訴人塗銷系爭抵押權一登
    記及確認上訴人就系爭抵押權二之抵押債權逾150 萬元部分
    不存在，洵屬正當，應予准許等詞，為其判斷之基礎。
四、按解釋契約，應探求當事人立約時之真意，不能拘泥於契約
    之文字。查兩造約定系爭抵押權一、二登記之擔保債權種類
    及範圍分別為「101年11月18日之金錢消費借貸」、「102年
    8月9日之金錢消費借款」，為原審認定之事實。又依被上訴
    人寄發與上訴人107年1月29日律師函記載其自99年至105 年
    間計向上訴人借得800 萬元，原提供土地設定抵押權以為擔
    保，其後因該土地價值低於借貸金額，乃依上訴人之要求再
    提供土地設定抵押權等語（見原審卷㈠第265至266頁）；於
    刑案偵查中陳稱：伊用土地抵押，向上訴人借款等詞（見原
    審卷㈠第315 頁），似未否認於系爭抵押權設定前、後所交
    付之款項，仍屬「101年11月18日之金錢消費借貸」、「102
    年8月9日之金錢消費借款」。果爾，上訴人抗辯兩造已合意
    以101年11月18日、102年8月9日系爭抵押權設定前、後所交
    付之金錢，作為各該日成立之消費借貸契約應交付之款項云
    云（見原審卷㈠第159頁、卷㈡第165、169 頁），是否毫無
    可採，非無再予斟酌之必要。原審就此未詳加研求，徒以系
    爭抵押權一、二係擔保經登記之101年11月18日、102年8月9
    日所發生之消費借貸債權，即認上訴人上開抗辯為不可採，
    已有可議。次查，原審就上訴人系爭抵押權二之抵押債權逾
    150 萬元部分何以不存在，未說明認定之理由，並有理由不
    備之違法。上訴論旨，指摘原判決此部分違背法令，求予廢
    棄，非無理由。
五、據上論結，本件上訴為有理由。依民事訴訟法第477條第1項
    、第478條第2項，判決如主文。
中    華    民    國   111    年    2     月    16    日
                      最高法院民事第八庭
                          審判長法官  陳  玉  完  
                                法官  周  舒  雁  
                                法官  黃  書  苑  
                                法官  謝  說  容  
                                法官  陳  麗  玲  
本件正本證明與原本無異
                                      書  記  官 
中    華    民    國   111    年    2     月    24    日